【裁判字號】    85,台上,3633
【裁判日期】    850725
【裁判案由】    重利
【裁判全文】
最高法院刑事判決                              八十五年度台上字第三六三三號
    上  訴  人  乙○○
    選任辯護人  楊
    上  訴  人  甲○○
右上訴人等因重利案件，不服台灣高等法院中華民國八十四年九月一日第二審判決（
八十四年度上訴字第三四五九號，起訴案號：台灣台北地方法院檢察署八十四年度偵
字第一七六六號），提起上訴，本院判決如左：
    主  文
原判決撤銷，發回台灣高等法院。
    理  由
本件原判決認定上訴人乙○○與已判決確定之曲輔治於民國八十三年三月間起，分別
出資新台幣（下同）一百十萬元及八十萬元，僱用上訴人甲○○及已判決確定之叢錦
鴻為業務員，共同以萬泰企業有限公司名義，在台北市○○路○段一五七巷廿四弄三
號五樓，經營地下錢莊，在報端刊借貸廣告，乘客戶陳里偉等多人需款孔急，貸予金
錢，取得與原本顯不相當即每萬元每日一百五十元至二百元利息之重利，平均每月獲
利六十萬元，以之為常業。至八十四年一月十三日被法務部調查局台北市調查處查獲
始止等情，維持第一審論處上訴人等共同以犯重利罪為常業罪刑之判決，駁回其在第
二審之上訴，固非無見。惟查上訴人甲○○自始即辯稱伊係受僱於乙○○，從事外務
工作，僅依乙○○告知之對象與時間、地點，向客戶收取款項；與客戶約定借款還款
與利息標準，皆由乙○○決定，伊不清楚。乙○○在第一審庭訊時亦供稱甲○○對其
放高利貸知道，詳細不知道云云。原判決認定甲○○與乙○○、曲輔治共同以萬泰企
業有限公司名義，經營地下錢莊，分擔以犯重利罪為常業犯行，理由內說明其對上開
事實坦承不諱，採為其認定所憑之證據，與卷內資料顯不相合，有證據上理由矛盾之
違法。按原判決認定，上訴人等重利犯罪事實為：乘陳里偉等多人需款孔急，貸以金
錢，收取上述與原本顯不相當之重利。是甲○○上開辯解，如果屬實，其受僱於乙○
○，領取固定工資（月薪新台幣三萬元）維生，如何能認為其對乙○○之上開重利為
常業犯罪，有意思聯絡及行為分擔而應成立共同正犯，原判決未剖析明白，亦有判決
不載理由之違法。況違反「未經設立登記，不得以公司名義經營業務」規定之行為，
公司法第十九條第二項前段定有處罰之明文。原判決認定上訴人等係以萬泰企業有限
公司名義實施以重利為常業行為。卷查乙○○在法務部調查局台北市調查處訊問時供
稱萬泰公司迄未向政府申請登記云云。倘屬實情，上訴人等以重利為常業罪如果成立
，尚牽連犯上述違反公司法之罪。原審就此置而不論，亦有判決不適用法則之違法。
以上或為上訴意旨所指摘，或為本院得依職權調查之事項，應認原判決有發回更審之
原因。
據上論結，應依刑事訴訟法第三百九十七條、第四百零一條，判決如主文。
中      華      民      國    八十五    年      七      月    二十五    日
                              最高法院刑事第九庭
                                  審判長法官  謝  家  鶴
                                        法官  羅  一  宇
                                        法官  吳  昭  瑩
                                        法官  花  滿  堂
                                        法官  陳  世  淙
      右正本證明與原本無異
                                              書  記  官
中      華      民      國    八十五    年      七      月    三十一    日


司法院資訊處製作；財團法人民間司法改革基金會備份。
